臺灣宜蘭地方法院刑事判決　
111年度訴字第236號
公  訴  人  臺灣宜蘭地方檢察署檢察官
被      告  彭振勤


指定辯護人  林詠御律師(義務辯護)
上列被告因毒品危害防制條例案件，經檢察官提起公訴（111年
度偵字第2165號），本院判決如下：
    主  文
彭振勤犯私運管制物品進口罪，處有期徒刑貳月；又犯製造第二
級毒品罪，處有期徒刑貳年陸月。
扣案如附表編號1至4所示之物均沒收；扣案如附表編號6所示之
物併同無法完全析離之包裝袋壹個，均沒收銷燬。
    犯罪事實
一、彭振勤明知大麻係毒品危害防制條例列管之第二級毒品，而
    大麻種子係懲治走私條例第2條第3項所授權公告「管制物品
    管制品項及管制方式」第1點第3款之管制進口物品，不得非
    法持有、運輸、製造，竟分別為下列行為：
(一)意圖供栽種之用，基於私運管制物品及運輸大麻種子進口之
    犯意，於民國110年7月28日12時55分許前某時，以電腦設備
    連接網際網路並連結至英國「種子城」網站，以歐元82.99
    元之價格訂購大麻種子8顆，並於110年7月28日12時55分許
    ，至兆豐國際商業銀行羅東分行完成匯款，「種子城」人員
    即利用不知情之郵遞人員以郵寄之方式起運彭振勤所購買前
    開大麻種子，再由不知情中華郵政公司人員配送至郵局後，
    彭振勤即至郵局領回上開未依規定自英國輸入臺灣含有大麻
    種子8顆之包裹。
(二)彭振勤於取得上開8顆大麻種子後，基於製造第二級毒品大
    麻之犯意，自110年9月起，在其位於宜蘭縣○○鄉○○路0段000
    號5樓之3住處內，將前揭私運進口之大麻種子放入盆栽土壤
    內種植，期間定期施以水分並以燈具照射，其中有大麻種子
    3顆未種植成功，而有成功栽種大麻種子1顆，彭振勤於大麻
    植株熟成開花後，即剪下大麻植株上之花、葉，並以倒吊之
    方式自然陰乾使之乾燥，再以磨碎器磨碎後達得施用之程度
    ，而製造大麻，並接續栽種而再成功種植大麻活株2株。
(三)嗣經警於111年3月9日10時20分許持搜索票至彭振勤之住處
    執行搜索，當場扣得如附表所示之物，始悉上情。
二、案經臺灣宜蘭地方檢察署檢察官指揮花蓮縣警察局移送該署
    檢察官偵查起訴。
    理  由
一、證據能力之說明：
(一)按被告以外之人於審判外之陳述，雖不符刑事訴訟法第159
    條之1至第159條之4規定，而經當事人於審判程序同意作為
    證據，法院審酌該言詞陳述或書面陳述作成時之情況，認為
    適當者，亦得為證據；當事人、代理人或辯護人於法院調查
    證據時，知有第159條第1項不得為證據之情形，而未於言詞
    辯論終結前聲明異議者，視為有前項之同意，刑事訴訟法第
    159條之5規定甚明。查本判決所引用之被告以外之人於審判
    外之供述證據，檢察官、被告彭振勤及辯護人對各該證據能
    力均不爭執(見本院卷第51頁)，且至言詞辯論終結前，均未
    聲明異議，本院審酌上開證據方法於製作時之情況，尚無違
    法不當，應認以之作為證據應屬適當。
(二)本案所引用之非供述證據，無證據證明係實施刑事訴訟程序
    之公務員違背法定程序所取得，亦無證據證明有何偽造、變
    造之情事，依刑事訴訟法第158條之4之反面解釋，自應認均
    具有證據能力，得作為證據，合先敘明。
二、上揭犯罪事實，業據被告於警詢、檢察官偵訊及本院審理時
    均坦承不諱，並有花蓮縣警察局搜索扣押筆錄、扣押物品目
    錄表、宜蘭縣政府警察局羅東分局現場勘察報告、兆豐國際
    商業銀行股份有限公司111年3月2日兆銀總集中字第1110010
    404號函暨所附匯出匯款申請書、匯出匯款查詢資料、慈濟
    大學濫用藥物檢驗中心檢驗總表、花蓮縣警察局刑事警察大
    隊偵辦毒品案件涉嫌人尿液檢體採集送驗記錄表、法務部調
    查局濫用藥物實驗室111年5月16日調科壹字第11123009150
    號鑑定書各1份、「種子城」網站翻拍照片4張在卷可稽，並
    有附表之扣案物扣案可佐，足認被告任意性之自白與事實相
    符，可以採信。是本件事證明確，被告犯行均堪認定，應予
    依法論科。
三、論罪科刑
(一)犯罪事實欄一(一)部分
　⒈按大麻種子雖非屬毒品危害防制條例第2條第2項第2款所列管
    第二級毒品，惟依毒品危害防制條例第14條第4項規定，仍
    不得持有之。行政院並於79年3月30日以（79）臺財字第061
    81號公告「大麻種子」屬於懲治走私條例第2條第3項規定之
    公告管制進出口物品。又懲治走私條例第2條第1項所謂私運
    管制物品進口，係指由國外或自大陸地區私運管制物品，進
    入臺灣地區而言；輸入之既遂與未遂，又以是否已進入國界
    為標準；而毒品危害防制條例所謂之「運輸」，係指轉運輸
    送而言，亦即由一地轉運輸送至另一地，運輸之方法為海運
    、空運、陸運均非所問（最高法院82年度第3次刑事庭會議
    決議、司法院院解字第3541號及第3853號解釋意旨參照）。
    查被告本於供栽種之用之意圖，自網站下單訂購大麻種子後
    ，由身在英國真實姓名年籍不詳之成年人將上開大麻種子，
    自英國運輸進入我國境內，已自英國起運，且入境後已由被
    告收受，揆諸前開說明，本案運輸、走私行為均已完成而告
    既遂。核被告所為，係犯懲治走私條例第2條第1項私運管制
    物品進口罪及毒品危害防制條例第13條第2項意圖供栽種之
    用而運輸大麻種子罪。被告意圖供栽種之用而運輸大麻種子
    後持有大麻種子之低度行為，為運輸大麻種子之高度行為所
    吸收，不另論罪。
　⒉被告利用不知情之英國及我國成年郵遞人員為前開犯行，為
    間接正犯。
　⒊被告以一行為同時觸犯懲治走私條例第2條第1項私運管制物
    品進口罪及毒品危害防制條例第13條第2項意圖供栽種之用
    而運輸大麻種子罪，為想像競合犯，應依刑法第55條規定，
    從一重依私運管制物品進口罪處斷。
(二)犯罪事實欄一(二)部分
  1.按大麻屬於毒品危害防制條例第2條第2項第2款所列管第二
    級毒品，同條例第4條第2項、第12條第2項就製造第二級毒
    品及意圖供製造毒品之用，而栽種大麻等行為，分別設其處
    罰規定；栽種大麻而製造成第二級毒品，其栽種之前階段行
    為，應為後之製造毒品行為所吸收。大麻之栽種，指將大麻
    種子置入栽植環境（如土壤）中栽培、養植之，迄於將整株
    大麻拔出於栽植環境之前，均屬於栽種行為，故條文所指之
    栽種大麻，應係指栽種大麻植株之謂。而製造大麻等毒品，
    係將長成（熟成）之大麻植株拔出於栽植環境，使之成為具
    有特定功效之成品。大麻植株可製造之毒品計有第二級毒品
    附表二之第24項大麻、第25項大麻脂、第26項大麻浸膏、第
    27項大麻酊、第155項四氫大麻酚等毒品。其中大麻脂、大
    麻浸膏、大麻酊等毒品固均需經泡製、浸溶、過濾等步驟始
    可取得，需某些特殊器具，亦需某種程度之技術；四氫大麻
    酚並需較高技術層次之化學萃取分離步驟始可取得；然大麻
    毒品則可直接摘取植株上之葉及嫩莖乾燥而得。大麻植株既
    係製造毒品之原料，而大麻毒品之獲得方法，又可直接摘取
    植株上之葉及嫩莖乾燥而得，從而大麻植株摘葉曬乾或烤乾
    ，乃目前大麻毒品使用者較為普遍之處理程序，並無須使用
    特別之工具或設備。故直接摘取大麻植株上之葉及嫩莖乾燥
    而成，自屬製造大麻毒品方法之一（最高法院98年度台上字
    第5663號、95年度台上字第3579號判決意旨參照）。是毒品
    危害防制條例第4條製造毒品罪之「製造」，係指就原料、
    元素予以加工，使成具有特定功效之成品者而言，除將非屬
    毒品之原料加以化合而成毒品外，尚包括將原含有毒品物質
    之物，予以加工改製成適合施用之毒品情形在內。毒品危害
    防制條例第2條第2項第2款所列之第二級毒品大麻，係指長
    成之大麻植株之花、葉、嫩莖，經乾燥後適合於施用之製品
    而言。故對大麻植株之花、葉、嫩莖，以人工方式予以摘取
    、蒐集、清理後，再利用人為、天然力或機器設備等方法，
    以風乾、陰乾、曝曬或烘乾等方式，使之乾燥，亦即以人為
    方式加工施以助力，使之達於易於施用之程度，自屬製造大
    麻毒品之行為（最高法院102年度台上字第2465號判決意旨
    參照）。被告以如事實欄一(二)所示方式栽種大麻種子後，
    將長成之大麻植株之花、葉風乾，並於研磨後達得施用之程
    度，是被告此部分所為，自屬製造第二級毒品大麻既遂行為
    ，至為明確，辯護人為被告辯稱被告之行為僅構成毒品危害
    防制條例第12條3項，容有誤會，自難採憑。
  2.按大麻為毒品危害防制條例第2條第2項第2款所列管第二級
    毒品，不得非法製造、持有。核被告就犯罪事實欄一(二)部
    分所為，係犯毒品危害防制條例第4條第2項製造第二級毒品
    罪。被告製造前持有大麻種子、意圖製造毒品而栽種大麻之
    低度行為，均為製造大麻之高度行為所吸收，不另論罪。又
    製造後單純持有大麻，為製造行為之當然結果，亦不另論罪
    。被告於為警查獲前接續栽種大麻，並製造完成大麻毒品，
    係於密接之時地實施，侵害同一法益，係基於同一犯意下所
    為接續行為，各行為間之獨立性極為薄弱，依一般社會健全
    概念，在時間差距上難以強行分開，在刑法評價上，以視為
    數個舉動之接續施行，合為包括之一行為予以評價，較為合
    理，為接續犯，故僅論以一製造第二級毒品罪。
(三)按懲治走私條例之禁止私運管制物品罪所保護之法益，乃國
    家免於因管制物品不法進入國內對社會安全造成破壞；禁止
    製造毒品所保護之法益，則係保障國人之身心健康，二者保
    護之法益並不相同，且被告一經私運大麻種子進口，即已成
    立私運管制物品進口罪，此與其嗣後再行栽種、製造大麻，
    時序上明顯有別，行為態樣亦迥不相同，是被告所犯私運管
    制物品進口罪、製造第二級毒品罪，犯意各別，行為互殊，
    應分論併罰，則辯護人為被告辯稱應予想像競合，尚不足採
    。
(四)被告既有前述私運大麻種子進口及製造毒品之犯行，然起訴
    書僅認被告係犯修正後之現行毒品危害防制條例第12條第3
    項因供自己施用犯意圖供製造毒品之用而栽種大麻罪云云，
    尚有誤會。惟因基本社會事實同一，經本院當庭告知被告變
    更後之罪名（見本院卷第129頁），並給予被告及辯護人辨
    明之機會，已無礙被告訴訟防禦權之行使，爰依法變更起訴
    法條。
(五)犯第4條至第8條之罪於偵查及審判中均自白者，減輕其刑，
    毒品危害防制條例第17條第2項定有明文。查被告迭於警詢
    、偵查及本院審理時坦承製造第二級毒品犯行，業如前述，
    自應依毒品危害防制條例第17條第2項規定，就製造第二級
    毒品部分減輕其刑。
(六)按犯罪之情狀顯可憫恕，認科以最低度刑仍嫌過重者，得酌
    量減輕其刑，刑法第59條定有明文。次按刑事審判旨在實現
    刑罰權之分配的正義，故法院對有罪被告之科刑，應符合罪
    刑相當之原則，使輕重得宜，罰當其罪，以契合社會之法律
    感情，此所以刑法第57條明定科刑時應審酌一切情狀，尤應
    注意該條所列10款事項以為科刑輕重之標準，並於同法第59
    條賦予法院以裁量權，如認犯罪之情狀可憫恕者，得酌量減
    輕其刑，俾使法院就個案之量刑，能斟酌至當。而刑法第59
    條規定犯罪之情狀可憫恕者，得酌量減輕其刑，其所謂「犯
    罪之情狀」，與同法第57條規定科刑時應審酌之一切情狀，
    並非有截然不同之領域，於裁判上酌減其刑時，應就犯罪一
    切情狀（包括第57條所列舉之10款事項），予以全盤考量，
    審酌其犯罪有無可憫恕之事由（即有無特殊之原因與環境，
    在客觀上足以引起一般同情，以及宣告法定低度刑，是否猶
    重等等），以為判斷。被告所犯製造第二級毒品之法定刑為
    「無期徒刑或10年以上有期徒刑，得併科新臺幣1千5百萬元
    以下罰金」，而同為製造第二級毒品之人，其原因動機不一
    ，犯罪情節未必盡同，或有大規模製造生產以圖轉售牟利者
    ，亦有小量製造僅為供己施用者，所造成之危害社會程度自
    明顯有別，惟法律科處此類犯罪，其法定最低本刑卻同為「
    無期徒刑或10年以上有期徒刑，得併科新臺幣1千5百萬以下
    罰金」，不可謂之不重，是倘依其情狀處以相當之有期徒刑
    ，即足以懲儆，並可達防衛社會之目的者，自非不可依客觀
    犯行與主觀惡性二者加以考量其情狀是否有可憫恕之處，適
    用刑法第59條規定酌量減輕其刑，期使個案裁判之量刑，能
    斟酌至當，符合比例原則。查被告係獨自在本案住處栽種大
    麻，成功種植數量共3株，所製成之大麻成品亦僅供己施用
    ，難認規模龐大或危害他人，因認其製造毒品之行為尚未造
    成無可彌補之鉅大危害，其犯罪情節殊難與大規模或跨國製
    毒者嚴重危害社會之程度相提並論，衡其犯罪情狀在客觀上
    顯非不可憫恕，且被告因罹患有躁鬱症，而領有中度身心障
    礙證明，徵諸被告係因精神狀態始栽種大麻供己施用、未曾
    出售牟利、犯罪後始終坦承犯行、深具悔意，本院依客觀犯
    行與主觀惡性二者加以考量被告犯罪情狀，認縱依毒品危害
    防制條例第17條第2項規定減輕其刑，並科以最低度刑，依
    一般社會觀念及通常法律情感，猶嫌過重，爰依刑法第59條
    規定，就被告所犯製造第二級毒品大麻犯行，酌減其刑，且
    依法遞減之。至被告私運管制物品進口犯行部分，衡酌被告
    為該犯行之目的、動機、手段，及該罪法定刑為「7年以下
    有期徒刑，得併科新臺幣3百萬元以下罰金」，非屬重罪，
    在客觀上並無何情堪憫恕或特別可原諒之處而足以引起社會
    上一般人同情之情形，是以被告此部分犯行，尚無刑法第59
    條規定之適用，附此敘明。
(七)爰審酌被告明知大麻係毒品危害防制條例所管制第二級毒品
    ，為製造大麻供己施用，自國外網站購入進口大麻種子自行
    設法栽種，顯然漠視法令禁制，無視政府查緝毒品之決心，
    欠缺守法觀念，實有不該，所為甚值非難，兼衡被告栽種大
    麻期間僅數月、製成第二級毒品大麻數量不多、自陳製造目
    的乃供己施用、尚無證據證明已流入市面或有販賣情事，所
    生危害非鉅，復已坦承犯行，犯後態度堪認良好，暨被告前
    未曾受刑之宣告，素行尚佳，有臺灣高等法院被告前案紀錄
    表1份在卷可稽，高職畢業之智識程度、目前無業、靠殘障
    津貼補助維生、離婚之家庭經濟狀況等一切情狀，分別量處
    如主文所示之刑。
四、沒收部分：
(一)扣案如附表編號6所示之物，經鑑定含第二級毒品大麻成分
    ，應依毒品危害防制條例第18條第1項前段規定，沒收銷燬
    之。至盛裝上揭毒品之包裝袋、容器，以現今所採行之鑑驗
    方式，其內仍會殘留微量毒品，無法將之完全析離，亦屬毒
    品危害防制條例第2條第2項第2款所稱第二級毒品，同應依
    毒品危害防制條例第18條第1項前段規定沒收銷燬之。又鑑
    驗用罄之毒品，既已滅失，自無宣告沒收銷燬之必要，附此
    敘明。
(二)大麻之幼苗或植株，縱含有第二級毒品大麻之成分，如未經
    加工製造成易於施用之製品，應僅屬製造第二級毒品大麻之
    原料而已，尚難認係第二級毒品（最高法院99年度台上字第
    2048號、102年度台上字第2465號判決意旨參照），是扣案
    如附表編號4所示大麻植株2株，雖含第二級毒品大麻成分，
    然非屬第二級毒品，為供被告製造第二級毒品大麻所用之物
    ，應依毒品危害防制條例第19條第1項規定宣告沒收。
(三)扣案如附表編號1至3所示之物，為被告所有，供其種植大麻
    進而製造第二級毒品大麻所用之物，業據被告供陳明確，均
    應依毒品危害防制條例第19條第1項規定宣告沒收。
(四)大麻種子雖非第二級毒品大麻，惟依毒品危害防制條例第14
    條第4項規定，禁止持有，屬違禁物，惟扣案如附表編號5所
    示大麻種子，已經鑑驗用罄而不復存在，自無庸宣告沒收銷
    燬之。
(五)扣案如附表編號7所示之物，雖亦為被告所有，但並未供被
    告所為本案犯行所用，且難認與本案犯罪行為有何直接關連
    ，不予宣告沒收，併此敘明。　　
據上論斷，應依刑事訴訟法第299條第1項前段、第300條，懲治
走私條例第2條第1項、第11條，毒品危害防制條例第13條第2項
、第4條第2項、第17條第2項、第18條第1項前段、第19條第1項
，刑法第11條、第55條、第59條，判決如主文。
本案經檢察官黃正綱提起公訴；檢察官吳舜弼到庭執行職務。
中　　華　　民　　國　　111 　年　　11　　月　　15　　日
                  刑事第三庭審判長法　官　許乃文        
　　　　　　　　　　　　　　　　　法  官  游欣怡
                                  法  官  劉芝毓
以上正本證明與原本無異。
如不服本判決應於收受送達後二十日內向本院提出上訴書狀，並
應敘述具體理由；其未敘述上訴理由者，應於上訴期間屆滿後二
十日內向本院補提理由書(均須按他造當事人之人數附繕本)「切
勿逕送上級法院」。　　　　　　　　　　　　　　　　　
　　　　　　　　　　　　　　　　　書記官  蕭亦倫
中　　華　　民　　國　　111 　年　　11　　月　　15　　日
附錄本案論罪科刑法條：
毒品危害防制條例第4條
製造、運輸、販賣第一級毒品者，處死刑或無期徒刑；處無期徒
刑者，得併科新臺幣三千萬元以下罰金。
製造、運輸、販賣第二級毒品者，處無期徒刑或十年以上有期徒
刑，得併科新臺幣一千五百萬元以下罰金。
製造、運輸、販賣第三級毒品者，處七年以上有期徒刑，得併科
新臺幣一千萬元以下罰金。
製造、運輸、販賣第四級毒品者，處五年以上十二年以下有期徒
刑，得併科新臺幣五百萬元以下罰金。
製造、運輸、販賣專供製造或施用毒品之器具者，處一年以上七
年以下有期徒刑，得併科新臺幣一百五十萬元以下罰金。
前五項之未遂犯罰之。

毒品危害防制條例第13條
意圖供栽種之用，而運輸或販賣罌粟種子或古柯種子者，處五年
以下有期徒刑，得併科新臺幣五十萬元以下罰金。
意圖供栽種之用，而運輸或販賣大麻種子者，處二年以下有期徒
刑，得併科新臺幣二十萬元以下罰金。

懲治走私條例第2條
私運管制物品進口、出口者，處七年以下有期徒刑，得併科新臺
幣三百萬元以下罰金。
前項之未遂犯罰之。
第一項之管制物品，由行政院依下列各款規定公告其管制品項及
管制方式：
一、為防止犯罪必要，禁止易供或常供犯罪使用之特定器物進口
    、出口。
二、為維護金融秩序或交易安全必要，禁止偽造、變造之各種貨
    幣及有價證券進口、出口。
三、為維護國民健康必要，禁止、限制特定物品或來自特定地區
    之物品進口。
四、為維護國內農業產業發展必要，禁止、限制來自特定地區或
    一定數額以上之動植物及其產製品進口。
五、為遵守條約協定、履行國際義務必要，禁止、限制一定物品
    之進口、出口。

附表
編號 扣案物 數量、重量及鑑定情形 1 研磨器 1個 2 生長燈具 1組 3 配方土 1包 4 大麻活株 2株，經檢驗均含第二級毒品大麻成分 5 大麻種子 2顆，經檢視外觀均與大麻種子一致，全數進行發芽試驗，其中1顆具發芽能力，種子發芽率50%，且經檢驗含第二級毒品大麻成分，種子檢品淨重0.02公克 6 大麻花 1包，經檢驗含第二級毒品大麻成分，淨重2.75公克，驗餘淨重2.73公克，空包裝重0.55公克 7  菸斗 1支